臺灣高雄地方法院民事判決　　　　　　 100年度重訴字第40號
原　　　告
即反訴被告　蘇朝清
訴訟代理人　林春華律師
　　　　　　蘇美旦
被　　　告
即反訴原告　蘇旺仁
上列當事人間請求所有權移轉登記事件，被告提起反訴，本院於
民國100 年12月13日言詞辯論終結，判決如下：
    主      文
原告之訴及假執行之聲請均駁回。
本訴訴訟費用由原告負擔。
反訴被告應給付反訴原告新臺幣拾萬元。
反訴原告其餘之訴駁回。
反訴訴訟費用由反訴被告負擔七分之六，餘由反訴原告負擔。
本判決第三項得假執行。
    事實及理由
一、按反訴之標的與本訴之標的及其防禦方法不相牽連者，不得
    提起，民事訴訟法第260 條第1 項定有明文。又該條項所稱
    之「相牽連」者，係指反訴之標的與本訴之標的間，或反訴
    之標的與防禦方法間，兩者在法律上或事實上關係密切，審
    判資料有共通性或牽連性者而言。舉凡本訴標的法律關係或
    作為防禦方法所主張之法律關係，與反訴標的之法律關係同
    一，或當事人兩造所主張之權利，由同一法律關係發生，或
    本訴標的之法律關係發生之原因，與反訴標的之法律關係發
    生之原因，其主要部分相同，均可認為兩者間有牽連關係。
    經查：本訴原告聲明確認門牌號碼高雄市○○區○○街417
    號之未保存登記房屋（下稱系爭房屋）為其所有，被告否認
    之，並以系爭房屋係被告出資興建而原始取得，原告擅自出
    租收取租金新臺幣（下同）30萬元、押租保證金（下稱押金
    ）5 萬元，受有利益，致被告受有損害，應返還不當得利，
    依民法第179 條之規定，提起反訴，聲明請求原告給付被告
    35萬元。本訴及反訴均係本於系爭房屋所有權所生之爭執，
    原因事實及法律關係之審判資料有共通性或牽連性，依法自
    應准許被告提起反訴，先予敘明。至於被告其餘反訴部分（
    即請求原告給付594 萬870 元），與本訴之標的及防禦方法
    不相牽連，另以裁定駁回之，附此指明。
二、訴狀送達後，原告不得將原訴變更或追加他訴，但請求之基
    礎事實同一，不在此限，民事訴訟法第255 條第1 項第2 款
    定有明文。經查：原告起訴主張坐落高雄市○○區○○段三
    小段778 、780 之6 地號土地（下稱系爭土地）及系爭房屋
    （與系爭土地合稱系爭房地）係其出資購入、興建，系爭土
    地借名登記於被告名下，系爭房屋亦借用被告名義設立房屋
    稅籍，聲明請求確認系爭房地為原告所有，嗣於訴狀送達後
    ，以民國99年9 月28日補充理由狀繕本送達被告，終止借名
    登記關係，依據民法第767 條、類推適用民法第541 條第2
    項之規定，聲明變更為：(一)被告應將系爭土地移轉登記予原
    告。(二)確認系爭房屋為原告所有。原告所為訴之變更，均係
    本於其就系爭房地之所有權所為之主張，基礎事實同一，合
    於前述規定，應予准許。
三、本訴部分：
  (一)原告主張：原告於54年間以100 餘萬元之代價購入系爭土地
    ，借名登記於被告名下；於70年間出資100 萬元，在系爭土
    地上興建系爭房屋，復於興建完成後，借用被告名義設立房
    屋稅籍（以下合稱系爭借名登記契約）。系爭房屋起造迄今
    ，均由原告繳納房屋稅，並出租予訴外人吳政雄使用。詎被
    告未經原告同意，擅自於99年9 月4 日與吳政雄簽立系爭房
    屋之租賃契約，並向吳政雄收取99年10月1 日起至100 年9
    月30日之租金，其所為已侵害原告本於系爭房屋所有權之利
    益，爰以99年9 月28日補充理由狀繕本送達被告之日，終止
    系爭借名登記契約，並依民法第767 條規定及類推適用民法
    第541 條第2 項，提起本訴等語。並聲明：1.被告應將系爭
    土地所有權移轉登記予原告。2.確認系爭房屋為原告所有。
    3.願供擔保，聲請宣告假執行。
  (二)被告則以：原告係以被告交付之工作所得約7 、8 萬元，代
    理被告購入系爭土地，故系爭土地為被告之所有。又系爭房
    屋起造於74年間，並以被告自68年起到76年止，陸續交付原
    告之200 餘萬元支應興建房屋所需費用，且於興建完成後，
    以被告名義申設房屋稅籍，由被告繳納房屋稅，足見被告為
    系爭房屋之所有權人，兩造就系爭房地並無借名登記契約存
    在等語置辯。並聲明：1.原告之訴及假執行之聲請均駁回。
    2.如受不利判決，願供擔保，聲請宣告免為假執行。
四、反訴部分：
  (一)反訴原告主張：系爭房屋為反訴原告所有，反訴被告自98年
    10月5 日起至99年9 月30日止，將系爭房屋出租予吳政雄，
    收取租金30萬元及押金5 萬元，無法律上原因受有利益，致
    反訴原告受有損害，爰依民法第179 條之規定，提起反訴，
    請求反訴被告返還所受之利益，並反訴聲明：反訴被告應給
    付反訴原告35萬元。
  (二)反訴被告則以：系爭房屋係反訴被告所有，反訴被告自得將
    系爭房屋出租予吳政雄，並有權收取租金30萬元、押金5 萬
    元，反訴原告之請求並無理由等語，資為抗辯，並聲明：反
    訴原告之訴駁回。
五、兩造不爭執事實：
  (一)系爭778 地號土地於54年12月15日以買賣為原因，移轉登記
    於被告名下。
  (二)系爭780 之6 地號土地於55年3 月23日以買賣為原因，移轉
    登記於被告名下。
  (三)系爭房屋未辦理保存登記，自76年12月起課徵房屋稅，並以
    被告為納稅義務人。
  (四)系爭房屋於98年10月5 日起至99年9 月30日止，出租予吳政
    雄，並由原告向吳政雄收取租金30萬元及押金5 萬元。
六、本件爭點：
  (一)本訴部分：
    1.系爭土地是否為原告借名登記於被告名下？
    2.系爭房屋是否為原告出資興建而原始取得？
  (二)反訴部分：反訴被告收取租金30萬元及押金5 萬元，是否為
    不當得利？
七、得心證理由：
  (一)本訴部分：
    1.系爭土地是否為原告借名登記於被告名下？
      (1)按依本法所為之登記，有絕對效力，土地法第43條定有
        明文；稱「借名登記」者，謂當事人約定一方將自己之
        財產以他方名義登記，而仍由自己管理、使用、處分，
        他方允就該財產為出名登記之契約，倘其內容不違反強
        制禁止規定或公序良俗者，應承認其法律效力，於其內
        部間仍應承認借名人為真正所有權人。次按當事人主張
        有利於己之事實者，就其事實有舉證之責任，民事訴訟
        法第277 條前段亦有明定。確認不動產所有權歸屬之訴
        ，應由原告提出確實證據，證明所有權歸屬於己，若原
        告不能為切當之證明，而依法院調查復不能得相當之憑
        信者，則無論被告能否舉出反證，及所舉反證是否可信
        均可不問，最高法院19年上字第1039號判例可資參照。
        末按民事訴訟如係由原告主張權利者，應先由原告負舉
        證之責，若原告先不能舉證，以證實自己主張之事實為
        真實，則被告就其抗辯事實即令不能舉證，或其所舉證
        據尚有疵累，亦應駁回原告之請求，最高法院17年上字
        第917 號判例亦可參照。
      (2)經查：
        系爭778 地號土地於54年12月15日以買賣為原因，移
          轉登記於被告名下；系爭780 之6 地號土地於55年3
          月23日以買賣為原因，移轉登記於被告名下，均有土
          地登記第二類謄本附卷可稽（本院卷第6 、7 頁）。
          據此形式以觀，系爭土地均登記為被告所有，原告主
          張系爭土地為其出資購買，僅借名登記於被告名下等
          情，既為被告所否認，依上開說明，原告就此部分，
          應負舉證之責。
        原告主張上述事實，雖提出不動產買賣合約書、保證
          書、地價稅繳款書，並以證人蘇美旦之證詞為其論據
          。原告於54年7 月17日向蔡元昌產業股份有限公司（
          下稱蔡元昌公司）買受系爭土地，固有不動產買賣合
          約書附卷可憑（本院卷第171 、172 頁），然觀之保
          證書記載：「茲大港埔磚造平房地坪167 平方米賣價
          200 余萬元及大港段778 號、780 之6 計45坪余估市
          價約200 萬元，總計400 萬元，分配8 名份，每一人
          份可分配50萬元。需要現款者，脫離家庭組織自行奮
          發，從今互不相干聯，金錢往來各奔前程」等語，並
          經兩造、訴外人蘇綢、蘇旺裕、蘇旺森、蘇旺田、蘇
          富美、蘇美旦簽名、捺指印，日期67年12月20日。被
          告對保證書之真正，固無爭執，惟兩造及證人蘇美旦
          、蘇旺裕均稱：簽立系爭保證書是預先分家產之意思
          等語。據此，簽立保證書如係預為將來遺產之分配，
          應僅分配予將來之繼承人，保證書約定原告（即將來
          之被繼承人）併列其中受分配，似與預為分配原告所
          有之財產之情形有異。是以，原告與蔡元昌公司簽立
          買賣契約買受之系爭土地，是否為原告單獨所有，並
          借名登記於被告名下，尚有疑義，依保證書之文義，
          僅能證明兩造及蘇綢、蘇旺裕、蘇旺森、蘇旺田、蘇
          富美、蘇美旦曾於67年12月20日簽立保證書同意將系
          爭土地及大港埔磚造平房分配成8 份，每人分配50萬
          元，並無法證明系爭土地為原告出資購買而借名登記
          於被告名下。
        原告提出之74年度地價稅繳款書，僅能證明地價稅繳
          交之事實，無法確定係原告所繳，縱係原告所繳，亦
          不能僅以單一年度繳交地價稅之事實，即認其與被告
          間就系爭土地有借名登記契約存在。
        被告提出經原告按捺指印之留證書，原告雖否認其真
          正，然留證書上指印經鑑定與原告之指紋相符，有內
          政部警政署刑事警察局（下稱刑事警察局）100 年8
          月4 日刑紋字第1000102393號鑑定書附卷可參（本院
          卷第146 頁），原告對於鑑定結果雖有爭執，然指紋
          鑑定標準係以特徵點線標示法為準，所謂特徵點線係
          指指紋之型態特徵，其型態如下：點形線、短線或棒
          線、叉形線、分歧線、眼形線、三角線、介在線、螺
          旋形線、環形線、箕形線、帳形線、相對線。由於手
          指指面大小不同，因此大約有60至125 個特徵點線，
          其中以拇指紋特徵點線最多，這些特徵點中以介在線
          及分歧線最為常見。而目前世界各國對於「至少需要
          多少特徵點完全相符合，才認定屬於同一人之指紋」
          的看法並不一致，但多數國家是以12個特徵點為公認
          最少符合點數，日本與我國皆採12個特徵點。當然以
          統計上機率來說明，特徵點愈多代表兩枚指紋相符的
          程度愈高，惟有關人類之指紋是否每人均不相同，是
          透過統計學上的分析、運算結果而得，僅僅就特徵點
          ，還不包括紋型，經由統計估算的結果，以最常見之
          特徵點介在線而言，滿足12個介在線相符的機率為10
          的負20次方，換言之，達到人口數為10的20次方時，
          才會有兩個人之12個介在線特徵點相符，而今地球人
          口數僅約60億（6 乘10的9 次方），如果以一個地球
          人口總數一百億（10的10次方）來計算，則需達到10
          0 億個地球，才會有兩人指紋相符，因此確認指紋人
          各不同的學理。以我國12點特徵點為基準，並以全球
          人口數100 億（10的10次方）為樣本，當人口數為10
          的20次方時，才會有兩個人之12個介在線特徵點相符
          ，相除結果得兩人指紋相符之機率為10的負10次方。
          也因此，當某些罕見的特徵點出現時，即使不需12點
          特徵點亦可認定兩枚指紋的一致性，有刑事警察局網
          站刑事鑑識科學之指紋科學資料可參，從而，依我國
          採取之前述12特徵點，並參照指紋之特性及前開說明
          ，如判定採集之指紋與某人檔存之指紋相符，因人口
          數為10的20次方時，才會有兩個人之12個介在線特徵
          點相符，遠遠高於現存世界人口總數，應可認定該採
          集之指紋與檔存之指紋均屬同一人所有，刑事警察局
          比對保證書及留證書上原告指紋之6 組介在線、6 組
          分歧線，比對紋型、特徵點，已有足夠之特徵點相符
          ，鑑定結果，應堪採認。原告請求再行鑑定，並無必
          要。
        依留證書記載：「大港段778 號35坪余及780 號之6
          ，10坪余總計45坪余全部金額由旺仁（即被告）出錢
          ，父親代買地坪也」等語，日期70年3 月2 日。可見
          ，原告主張系爭土地係原告出資購買而借名登記於被
          告名下，尚難採信。
      (3)綜上，原告主張系爭土地係其出資購買而借名登記於被
        告名下乙情，並無法證明為真，則其請求被告將系爭土
        地移轉登記予原告，自屬無據，不應准許。
    2.系爭房屋是否為原告出資興建而原始取得？
      (1)原告主張系爭房屋係其出資興建而原始取得乙情，為被
        告所否認。原告主張此部分事實，固經證人蘇美旦到庭
        明確，然證人蘇美旦證稱：（如何確定系爭房屋係由原
        告出資興建）因為只有原告有錢，除了過年過節以外，
        我們家的小孩沒有人會把錢給原告等語（本院卷第188
        頁），可見，證人蘇美旦係以系爭房屋興建當時，僅原
        告有資力而稱系爭房屋係原告出資興建，然系爭房屋係
        以被告為起造人興建，有高雄市政府工務局使用執照附
        卷可考（本院卷第56頁），縱使係原告出資興建系爭房
        屋，並有原告提出之工資收據為憑，原告與被告間之關
        係，亦不僅於借名登記一端，尚非無可能係贈與或委任
        關係，要難遽以認定系爭房屋係原告原始取得。
      (2)系爭房屋自97年10月1 日起至98年9 月30日止，係由原
        告以自己名義與吳政雄簽立租賃契約，雖有租賃契約附
        卷可證（本院卷第20至24頁），然此段期間租金係由被
        告取得，業經兩造陳明（本院卷第185 頁），據此，原
        告與吳政雄簽立租賃契約，實質上卻未取得租金利益，
        衡情，如原告為系爭房屋之真正所有權人，豈有由被告
        取得租金之理，況且，證人黃茂川到庭證述：其不知悉
        何人出資興建系爭房屋等語（本院卷第192 頁），原告
        主張系爭房屋確係其原始取得，自不能認定為真。
      (3)原告另提出97年度房屋稅繳款書，僅能證明房屋稅繳交
        之事實，無法確定係原告所繳，縱係原告所繳，亦不能
        僅以單一年度繳交房屋稅之事實，即認系爭房屋係其原
        始取得。
      (4)綜上，原告主張系爭房屋係其出資興建而原始取得，尚
        無法證明為真實，其請求確認系爭房屋係其所有，自無
        理由。
  (二)反訴部分：反訴被告收取租金30萬元及押金5 萬元，是否為
    不當得利？
    1.按無法律上之原因而受利益，致他人受損害者，應返還其
      利益。雖有法律上之原因，而其後已不存在者，亦同，民
      法第179 條定有明文。
    2.系爭房屋係以反訴原告為起造人，有高雄市政府工務局使
      用執照附卷可憑，據此，反訴原告主張其原始取得系爭房
      屋之所有權，核屬有據，反訴被告雖抗辯系爭房屋係其出
      資借用反訴原告名義為起造人所興建，並以反訴原告名義
      設立房屋稅籍。然其就借名之事實，並無法舉證，已如前
      述，則其抗辯系爭房屋並非反訴原告所有，尚無可採。
    3.反訴被告將系爭房屋出租予吳政雄，並收取自98年10月5
      日起至99年9 月30日止，租金30萬元，乃兩造所不爭執之
      事實，反訴被告既非系爭房屋之所有權人，即無享有系爭
      房屋租金收益之法律上原因，反訴原告依據民法第179 條
      之規定，請求反訴被告返還租金30萬元之不當得利，應係
      有據。
    4.按押租金在擔保承租人租金之給付及租賃債務之履行，在
      租賃關係消滅前，出租人不負返還之責，最高法院83年度
      台上字第2108號判例可資參照。反訴被告與吳政雄簽立系
      爭房屋之租賃契約，並收取吳政雄交付之5 萬元押金乙情
      ，兩造雖不爭執，依前述說明，吳政雄交付之5 萬元押租
      保證金僅係擔保租金之給付及債務之履行，於租賃關係消
      滅時，反訴被告仍有返還承租人吳政雄之義務，反訴被告
      並未受有利益，反訴原告亦不因此受有損害。是以，反訴
      原告自不得依據民法第179 條之規定，請求反訴被告返還
      押金5 萬元。
八、綜上所述，本訴部分：原告主張系爭土地為其出資購買，借
    名登記於被告名下，爰終止借名登記契約，並依民法第767
    條規定及類推適用民法第541 條第2 項，請求被告將系爭土
    地移轉登記予原告；另主張系爭房屋係其出資興建，請求確
    認為其所有，均無理由，應予駁回。原告之訴既經駁回，其
    假執行之聲請，亦失所附麗，併予駁回之。反訴部分：反訴
    原告依據民法第179 條之規定，請求反訴被告給付30萬元為
    有理由，逾此範圍之請求，並無理由，應予駁回。。
九、反訴部分，判命反訴被告給付之金額，未逾50萬元，爰依民
    事訴訟法第389 條第1 項第5 款，依職權宣告假執行。
十、據上論結，本件原告之訴為無理由，反訴原告之訴為一部有
    理由，一部無理由，依民事訴訟法第78條、第79條、第389
    條第1項第5款，判決如主文。
中    華    民    國  100     年    12    月    29    日
                  民事第二庭    法  官  陳宛榆
以上正本係照原本作成。
如對本判決上訴，須於判決送達後20日內向本院提出上訴狀。如
委任律師提起上訴者，應一併繳納上訴審裁判費。
中    華    民    國  100     年    12    月    30    日
                                書記官  周耿瑩